臺灣臺北地方法院民事判決 
110年度重家繼訴字第31號
原      告  黃絲英  



            黃正偉  
上2人
訴訟代理人  陳義斌律師
被      告  黃麟    

訴訟代理人  李荃和律師
複  代理人  謝怡宣律師
上列當事人間請求特留分扣減等事件，於民國111年6月13日言詞
辯論終結，本院判決如下：
    主      文
確認原告丙○○、甲○○對被繼承人乙○○○所遺如附表編號1、2所示
土地、房屋各有6分之1特留分權利存在。
被繼承人乙○○○所遺如附表編號1至5所示遺產，應分割如附表編
號1至5「分割方法」欄所示。
原告其餘之訴駁回。
訴訟費用由被告負擔三分之二，原告丙○○、甲○○各負擔六分之一
。
    事實及理由
甲、程序事項
    按數家事訴訟事件，或家事訴訟事件及家事非訟事件請求之
    基礎事實相牽連者，得向就其中一家事訴訟事件有管轄權之
    少年及家事法院合併請求，不受民事訴訟法第53條及第248
    條規定之限制；前項情形，得於第一審或第二審言詞辯論終
    結前為請求之變更、追加或為反請求；家事事件法第41條第
    1、2項定有明文。次按訴狀送達後，原告不得將原訴變更或
    追加他訴。但被告同意或請求之基礎事實同一或擴張或減縮
    應受判決事項之聲明者，不在此限；家事事件法第51條準用
    民事訴訟法第255 條第1 項第1 款、第2 款亦有明文。本件
    原告起訴聲明原為：㈠確認原告丙○○及甲○○每人對乙○○○所遺
    如附表編號1、2所示之遺產各有特留分6分之1。㈡被告應將
    如附表編號1、2所示房地於110年1月20日辦理之遺囑繼承登
    記應予塗銷。㈢附表編號1、2所示房地於原告辦妥公同共有
    繼承登記後，准依原告丙○○及甲○○每人應有部分各6分之1，
    被告丁○應有部分3分之2為分割。嗣原告於民國111年5月19
    日家事準備㈢狀變更、追加聲明為：㈠確認原告丙○○、甲○○對
    被繼承人乙○○○所遺如附表編號1、2所示房地各有6分之1特
    留分權利存在。㈡被告應將如附表編號1、2所示房地於110年
    1月20日以遺囑繼承為原因辦理之移轉登記予以塗銷。㈢被繼
    承人乙○○○所遺如附表編號1、2所示房地及附表編號3至7所
    示存款、現金合計499,869元，應分割如下：⒈被告單獨取得
    附表編號1、2所示房地所有權。⒉附表編號3至5所示合計499
    ,869元，採現金分配，由兩造依應繼分各1/3比例分配。⒊被
    告應以金錢補償原告2人各7,484,900元，依前揭規定，應予
    准許。
乙、實體事項
壹、原告方面：
一、聲明：
　㈠確認原告丙○○、甲○○對被繼承人乙○○○所遺如附表編號1、2所
    示房地各有6分之1特留分權利存在。
　㈡被告應將如附表編號1、2所示房地，於110年1月20日以遺囑
    繼承為原因辦理之移轉登記予以塗銷。
　㈢被繼承人乙○○○所遺如附表編號1至7所示遺產，分割方法如下
    ：⒈被告單獨取得附表編號1、2所示房地所有權。⒉附表編號
    3至5所示合計499,869元，採現金分配，由兩造依應繼分各1
    /3比例分配。⒊被告應以金錢補償原告2人各7,484,900元。
二、陳述：
　㈠被繼承人乙○○○於109年11月3日死亡(原證一)，遺有如附表編
    號1至7所示之遺產，兩造為乙○○○之法定繼承人，依民法第1
    144條、第1223條規定，應繼分各為3分之1，特留分各為6分
    之1。
　㈡乙○○○生前立有公證遺囑，將附表編號1、2所示房地由被告單
    獨繼承，被告已於110年1月20日辦理遺囑繼承登記(原證二)
    ，業已侵害原告丙○○、甲○○之特留分，爰依民法第1225條規
    定行使扣減權，並請求確認原告丙○○、甲○○對附表編號1、2
    所示房地各有6分之1之特留分權利存在，及請求被告塗銷附
    表編號1、2所示房地之遺囑繼承登記，復依民法第1164條規
    定訴請准予分割附表編號1至7所示之遺產，亦可接受系爭房
    地全部分歸被告取得，由被告以市價為基準依應有部分各6
    分之1折算金錢補償原告丙○○、甲○○。
　㈢附表編號5、6所示現金6,400元及台新銀行存款467,529元部
    分，被告係於109年11月19日辦完被繼承人之告別式，並於1
    09年11月25日隨即傳送前揭紙張予原告2人，並尚有記載其
    他費用以茲核算（原證四），如何得謂記憶錯誤？原告否認
    所謂現金6,400元係被告提供之零用金，且查鈞院卷二第259
    ，被告名下台新銀行帳戶於107年7月16日之帳戶餘額即為46
    7,529元，核與原證四所載金額相同，甚有可能係被告將被
    繼承人之現金移至被告所有台新銀行名下帳戶。
　㈣附表編號3至7所示現金及存款合計499,869元及附表編號1、2
    所示房地，俱為被繼承人乙○○○之遺產範圍，惟被繼承人乙○○○生前立有公證遺囑，將附表編號1、2所示房地皆由被告一
    人單獨繼承，被告並於110年1月20日辦理遺囑繼承登記(原
    證二)，現附表編號1、2所示房地經估價市值為44,909,400
    元(每坪87萬元，面積51.62坪)，被告所為明顯業已侵害原
    告丙○○、甲○○之特留分。　
　㈤被告所主張各式代墊費用及扶養費之答辯，並提出相關證據
    ，皆不實在，原告俱皆否認得以此作為扣除補償原告金額之
    費用，更無須返還不當得利。究其實被告以大樓保全為業，
    所賺本為不多，被告全家人(配偶及子女)與被繼承人長年同
    住於附表編號1、2所示房地，既已減省為數相當之房屋租金
    ，被告尚有自己家庭之基本開銷，實難想像被告如何負擔被
    繼承人之所謂醫療費用、喪葬費或其他費用，故被告在未就
    上開之相關單據所載自付金額提出支付來源證明前，尚難遽
    依該等單據率而驟認被告有代墊費用。
　  ⒈代墊扶養費部分：
　　　被繼承人乙○○○往生前既已有附表編號1、2所示房地，並
      每月領有老人津貼，身上更有相當現金，其過世前至少於
      台新銀行留有467,529元、中華郵政劃撥儲金25,906元及
      現金6,400元，此有109年11月25日被告以LINE通訊軟體通
      知原告甲○○並附有照片及財政部臺北國稅局遺產稅繳清證
      明書(補發)可稽(原證四、五)，被繼承人並無民法第1117
      條所謂不能維持生活之情事。然被告不知體悟被繼承人於
      101年公證遺囑之真意即係希冀其能在附表編號1、2所示
      房地安享晚年並由被告就近專責照護被繼承人終老之對價
      負擔，如今卻於本事件一再提出各種名目意圖扣除應補償
      原告金額，被告就此所提之相關費用亦非被告代墊，恐皆
      為自被繼承人所有之財產中所支出。至被告最後主張已為
      原告代墊被繼承人乙○○○之生活費用共3,201,981元，其依
      據居然係以行政院主計總處就臺北市月消費支出為憑，並
      未以實際支出為據並證明金錢來源，既已無從判斷被告是
      否真有代墊生活費用，是被告此部分主張誠屬虛設，顯無
      理由，僅係為灌水扣除應補償原告丙○○、甲○○金額之惡意
      甚明。
　  ⒉喪葬費254,850元部分，並非由被告代墊，被告亦並未提出
      收受之奠儀金額及禮儀收據以供扣抵費用，實際之喪葬費
      金額猶未可知。至於遺產稅741,265元部分及地政登記規
      費5,149元部分，一者並非被告代墊，二者附表編號1、2
      所示房地既係由被告一人經遺囑繼承登記為單獨所有，如
      何要原告丙○○、甲○○共同負擔相關費用?即便原告丙○○、
      甲○○於本事件所為特留分之請求亦僅有各6分之1，被告於
      此主張亦顯無理由。
貳、被告方面：
一、聲明：原告之訴駁回。
二、陳述：
　㈠被繼承人乙○○○之遺產僅有附表編號1、2所示房地，且以公證
    遺囑之方式由被告單獨繼承，此外並無其他遺產（原證2）
    。故原告丙○○、甲○○對於被繼承人乙○○○之遺產僅有系爭房
    地各6分之1之特留分存在。
　㈡被繼承人乙○○○於101年10月23日在臺灣臺北地方法院所屬民
    間公證人重慶聯合事務所將附表編號1、2所示房地以公證遺
    囑之方式讓被告繼承，並作成101年度北院民公誌字第00123
    4號公證書在案。由於遺囑不能違反關於特留分之規定，而
    被繼承人乙○○○之繼承人為原告丙○○、甲○○及被告合計3人，
    應繼分為3分之1，故被告並不爭執原告丙○○、甲○○就被繼承
    人乙○○○之遺產各有6分之1（計算式：1/3x1/2）特留分存在
    。
　㈢附表編號1、2所示房地之分割方法，應以原物分配予被告，
    再由被告以現金補償予原告，方為妥適之分割方法。
　㈣附表編號5至7所示現金及帳戶之存款，非被繼承人乙○○○所有
    ，因此不應列入被繼承人乙○○○遺產：
　　⒈附表編號5所示現金6,400元：
　　　被繼承人乙○○○並無任何收入、存款，所以在被繼承人人
      乙○○○需要專人照顧之前，被告每月都會固定提供零用金
      供被繼承人乙○○○使用，而該筆6,400元現金即係被告給予
      乙○○○。
　　⒉附表編號6所示被繼承人乙○○○郵局帳戶是供附表編號1、2
      所示房地之水、電、瓦斯費及電話費扣款使用，為支付前
      開費用被告每月大約會劃撥5,000元，而5月至9月每月大
      約會劃撥10,000元至該帳戶內，故該帳戶之金錢實際上係
      被告所有。
　  ⒊附表編號7所示被告之台新銀行存款467,529元：
　　　原證4中LINE對話紀錄所傳送紙張雖記載「老媽台新存款 
      467,529元」，但此乃係被告記憶錯誤一時之誤載，嗣後
      經被告仔細查證後，發現被繼承人乙○○○在台新銀行並未
      開設任何帳戶，且被繼承人乙○○○之帳戶中亦未有任何467
      ,529元之明細或交易紀錄，準此，被繼承人乙○○○之財產
      中並未有該筆467,529元存在，自不應列為遺產之內。
　　⒋基上，被繼承人乙○○○之遺產為附表編號1至4所示之房地、
      郵局帳戶31元及華泰商業銀行帳戶3元，另附表編號5所示
      現金6,400元、編號6所示郵局帳戶25,906元、編號7所示
      原證四LINE對話紀錄中紙張所記載被繼承人乙○○○台新銀
      行帳戶存款467,529元，實際上均非被繼承人乙○○○所有，
      故不應列入其遺產範圍。
　㈤被告代墊支付下表各項費用，應先從遺產中支付予被告，準
    此，被告以金錢補償予原告之金額應扣除此部分之費用。
編號 種類 代墊項目 金額（新臺幣） 備註 1 繼承費用 喪葬費    254,850元  2  遺產稅    743,859元  3 遺產管理費用 地政登記規費      5,149元  4 生前債務 醫療費用      8,529元  
　㈥被告代墊原告對被繼承人乙○○○之扶養費3,634,655元，被告
    依民法第179條之規定得請求返還，爰主張與被告應金錢補
    償予原告丙○○、甲○○之金額為抵銷：
　　⒈被繼承人乙○○○之遺產僅有供居住之附表編號1、2所示房地
      ，名下並無任何存款、退休金、股票等財產，而一般人之
      基本生活開銷，包含水、電、瓦斯、食、衣、住、行等一
      般生活費用，且因被告年邁，實際上必須要有專人加以照
      顧，故被繼承人乙○○○顯然不能以自己之財產維持生活，
      而有受扶養之需要。
　　⒉被告為原告丙○○、甲○○代墊被繼承人乙○○○之安養中心費用
      95,833元、外籍勞工費用336,841，及生活費用3,201,981
      元，合計3,634,655元，原告因而受有免於支付各該費用
      之不當得利，因此應依民法第179條規定返還予被告：
　　　⑴代墊安養中心費用：
　　　　被繼承人乙○○○於107年9月25日至108年1月23日入住臺
        北市私立仁仁老人長期照顧中心，居住期間被告共支付
        143,750元（被證7：臺北市私立仁仁老人長期照顧中心
        (養護型)繳費收據），原告應負擔其中2/3即95,833元
        （143,750元x2/3）。
　　　⑵代墊外籍勞工費用：
　　　　被繼承人乙○○○於安養中心僅居住4個月，被告即將被繼
        承人乙○○○接回。因被繼承人乙○○○於107年 11月時已高
        齡92歲，自有專人加以照顧之必要，被告聘僱外勞總共
        支付①登記費及介紹費15,750元、②外勞意外險、居留證
        、體檢費、服務費47,900元、③健保費30,394元、④勞動
        部就業安定費43,139元、薪資368,078元，合計505,261
        元，原告應負擔其中3分之2即336,841元。
　　　⑶除上開安養中心費用及外籍勞工費用外，被告代墊其他
        生活費，參酌行政院主計總處就我國各縣市所為之家庭
        收支調查報告，以臺北市平均每人月消費支出作為計算
        基礎，自94年至109年期間被告代墊之其他生活費合計4
        ,802,972元，原告2人應負擔其中2/3，故原告應分擔之
        扶養費為3,201,981元(4,802,972元x2/3)。
　　⒊基上，被繼承人乙○○○生前有受扶養之需要，被告為原告代
      墊安養中心費用、外籍勞工費用及其他扶養費總計為3,63
      4,655元，被告依民法第179條之規定，自得向原告請求返
      還，爰主張就被告應以金錢補償予原告之金額與原告上開
      應返還被告之金額抵銷。
參、兩造不爭執事項與爭執要點：
一、兩造不爭執事項：
　㈠被繼承人乙○○○於109年11月3日死亡，兩造為乙○○○之繼承人
    ，應繼分各為1/3，特留分各為1/6。
　㈡附表編號1、2所示房地及附表編號3、4所示存款，為被繼承
    人乙○○○之遺產。
　㈢被繼承人乙○○○於101年10月23日在臺灣臺北地方法院所屬民
    間公證人重慶聯合事務所將附表編號1、2所示房地以公證遺
    囑之方式指定由被告單獨繼承，有101年度北院民公誌字第0
    01234號公證書在卷可稽(見本院卷一第29-35頁)。
　㈣附表編號1、2所示房地經被告於110年1月20日以遺囑辦理繼
    承登記為被告單獨所有，有附表編號1、2所示房地第一類登
    記謄本及申請繼承登記資料在卷可佐(見本院卷一第13-19、
    45-47頁)。
　㈤兩造同意附表編號1、2所示房地以原物分配予被告，由被告
    以現金補償原告2人各7,484,900元。
二、兩造爭執要點：
  ㈠被繼承人乙○○○之遺產範圍為何？附表編號5、6、7所示現金
    及帳戶存款，是否為被繼承人之遺產？
　㈡原告請求確認原告丙○○、甲○○對被繼承人乙○○○所遺如附表編
    號1、2所示房地各有6分之1特留分權利存在，有無理由？　
　㈢原告請求被告應將附表編號1、2所示房地，於110年1月20日
    以遺囑繼承為原因辦理之移轉登記予以塗銷，有無理由？
　㈣被告主張代墊喪葬費用254,850元、遺產稅743,859元、地政
    登記規費5,149元，醫療費用8,529元，應由被繼承人之遺產
    支付，並由被告應補償原告之金額中扣償，有無理由？
  ㈤被告主張原告應返還被告代墊被繼承人乙○○○之扶養費共計3,
    634,655元，並與被告應金錢補償予原告之金額互為抵銷，
    有無理由？
　㈥原告請求分割如附表編號1至7所示遺產如聲明㈢所示，有無理
    由？　
肆、本院之判斷：
一、被繼承人之遺產範圍為如附表編號1至5所示：
　㈠附表編號1、2所示房地及附表編號3、4所示存款為被繼承人
    之遺產，為兩造所不爭執，堪信為真正。
　㈡附表編號5所示現金6,400元，應列入被繼承人之遺產：
　　查被繼承人乙○○○所有如附表編號3所示郵局帳戶於105年4月
    25日、107年11月7日經分別提領41,860元、28,100元後，至
    109年12月10日繼承終止時餘額為31元；附表編號4所示華泰
    商業銀行帳戶於105年1月4日、105年1月15日經分別提領10,
    000元、24,700元後，至105年6月21日餘額為3元等情；有郵
    局帳戶歷史交易清單、華泰商業銀行帳戶歷史資料明細可佐
    （見本院卷二第229、247頁），由上可見被繼承人於107年1
    1月之前仍有存款可供使用。而被繼承人乙○○○為15年生，於
    105年、107年間已90歲、92歲高齡，生活簡樸，日常零用花
    費應甚少，則附表編號5所示之現金6,400元係被繼承人自己
    留存之金錢，或被告給予，尚有可疑。又縱該6,400元係被
    告給予被繼承人之零用金，惟被告既已贈與被繼承人，應屬
    被繼承人所有，此部分自應列入遺產範圍。被告辯稱此現金
    6,400元為被告所有，不應列入遺產範圍云云，尚無可採。
　㈢附表編號6所示郵局帳戶之25,906元，應不列入被繼承人之遺
    產：
　　查被繼承人乙○○○所有如表編號6所示郵局劃撥帳戶係供附表
    編號1、2所示房地之水、電、瓦斯費及電話費扣款使用，被
    告於105年1月起約每月劃撥存款3,000元至8,000元不等金額
    存入帳戶之事實，有該郵局劃撥帳戶對帳單可佐（見本院卷
    二第195-200、219-228頁），並為原告所不爭執（見本院卷
    二第298頁），此外復無證據證明附表編號6所示劃撥帳戶之
    劃撥存款係被繼承人存入，被告辯稱附表編號6所示郵局劃
    撥帳戶之25,906元係被告所有，非被繼承人所有，不應列入
    被繼承人之遺產，堪可採取。
　㈣附表編號7所示被告於LINE通訊紀錄所傳送紙張記載被繼承人
    乙○○○台新銀行存款467,529元，應不列入被繼承人之遺產：
　　查被繼承人乙○○○在台新銀行並未開設任何存款帳戶之往來
    ，有台新銀行111年4月11日台新作文字第11108805號函可稽
    （見本院卷二第253頁），且被繼承人乙○○○之帳戶中亦無46
    7,529元之明細或交易紀錄，附表編號7所示被告之台新銀行
    帳戶內雖有467,529元之金額，惟無證據證明係自被繼承人
    乙○○○之存款移入或現金存入，被告辯稱109年11月25日LINE
    通訊紀錄所傳送紙張記載被繼承人乙○○○台新銀行存款467,5
    29元，係被告記憶錯誤一時誤載，附表編號7所示台新銀行
    存款不應列為被繼承人之遺產等語，可堪採取。
  ㈤綜上述，被繼承人乙○○○之遺產為如附表編號1至5所示，應可
    認定。　　　
二、原告請求確認原告丙○○、甲○○對被繼承人乙○○○所遺如附表
    編號1、2所示房地各有6分之1特留分權利存在，為有理由：
　㈠按應得特留分之人，如因被繼承人所為之遺贈，致其應得之
    數不足者，得按其不足之數由遺贈財產扣減之，民法第1225
    條定有明文。又同法第1187條規定，遺囑人於不違反關於特
    留分規定之範圍內，得以遺囑自由處分遺產。是被繼承人自
    由處分財產之情形，並不限於遺贈而已，指定遺產分割方法
    及應繼分之指定，若侵害特留分，自可類推適用民法第1225
    條，許被侵害者行使扣減權（最高法院104年度台上字第14 
    80號判決意旨參照）。
　㈡查被繼承人乙○○○生前於101年10月23日以公證遺囑之方式將
    附表編號1、2所示房地指定由被告單獨繼承(見本院卷一第2
    9-35頁)，堪認具指定遺產分割方法之性質。而被繼承人死
    亡時之遺產，除附表編號1、2所示房地外，僅有附表編號3
    至5所示存款及現金合計6,434元，被繼承人以遺囑所定遺產
    分割方法將附表編號1、2所示房地指定由被告單獨繼承，顯
    已侵害原告之特留分。原告主張行使扣減權，請求確認原告
    丙○○、甲○○對被繼承人乙○○○所遺如附表編號1、2所示房地
    各有6分之1特留分權利存在，為有理由。
三、被告主張代墊喪葬費用254,850元、遺產稅743,859元、地政
    登記規費5,149元、被繼承人之醫療費用8,529元，應由被繼
    承人之遺產中扣除一節：
　㈠被告代墊喪葬費用254,850元、遺產稅743,859元部分：
　　⒈按關於遺產管理、分割及執行遺囑之費用，由遺產中支付
      之，民法第1150條定有明文。所謂遺產管理之費用，具有
      共益之性質，凡為遺產保存上所必要不可欠缺之一切費用
      ，如事實上之保管費用、繳納稅捐等均屬之，至於被繼承
      人之喪葬費用，乃為埋葬該死亡者所支出，且依一般倫理
      價值觀念認屬必要者，性質上亦應認係繼承費用，並由遺
      產支付之(最高法院109年度台上字第89號判決要旨參照)
      。查被告支出被繼承人之喪葬費254,850元、遺產稅743,8
      59元，業據提出喪葬費用明細收款證明單、財政部臺北國
      稅局109年度遺產稅繳款書、被告郵局存摺明細、台新銀
      行帳戶存摺明細、郵政跨行匯款申請書在卷可佐（見本院
      卷一第119-131頁、卷二第171-177頁），被告辯稱喪葬費
      、遺產稅係由被告繳納等情，應可採取。原告雖主張就被
      繼承人之喪葬費應扣除奠儀之收入云云，惟並未舉證有奠
      儀之收入，原告主張喪葬費用應扣除所收受之奠儀，及遺
      產稅並非由被告支付云云，核屬無據，無可採取。
　　⒉被繼承人之喪葬費254,850元、遺產稅743,859元，合計998
      ,709元既由被告墊繳，被告主張應由遺產支付，核屬有據
      。又附表編號1、2所示房地已經被告以遺囑繼承登記為被
      告所有，兩造復同意附表編號1、2所示房地原物分歸被告
      取得，由被告金錢補償原告2人各7,484,900元，則原告行
      使特留分各1/6扣減權後，被告實際之應繼分為2/3，依此
      比例計算，原告2人應各扣還被告代墊之喪葬費、遺產稅
      金額為166,452元（998,709元×1/6＝166,452元，元以下四
      捨五入）。準此，被告主張以金錢補償予原告之金額扣除
      此部分費用後，被告應以金錢補償原告2人之金額各為7,3
      18,448元（7,484,900元－166,452元＝7,318,448元）。　
　㈡被告支付地政登記規費5,149元部分：
　　按關於遺產管理、分割及執行遺囑之費用，由遺產中支付之
    。但因繼承人之過失而支付者，不在此限，民法第1150條定
    有明文。查地政登記規費5,149元係被告辦理附表編號1、2
    所示房地由被告單獨繼承登記之地政登記規費，為兩造所不
    爭執，並有被告辦理繼承登記申請資料在卷可參（見本院卷
    一第13-47頁），可見被告就附表編號1、2所示房地辦理繼
    承登記為單獨所有，係基於自己之利益而侵害原告特留分所
    為登記，並非為全體繼承人公同共有繼承登記之共益事項，
    參依民法第1150條但書規定，該費用自應由被告自行負擔，
    被告主張應由遺產支付，尚無可採。
　㈢被告主張代墊被繼承人之醫療費用8,529元部分：　　
　  查被繼承人乙○○○之醫療費用性質上屬於被繼承人之生前債
    務，被告主張代墊被繼承人乙○○○醫療費8,529元，固提出醫
    療費用收據明細為佐(見本院卷一第135-179頁），惟查被繼
    承人所有如附表編號3、4所示帳戶存款於107年11月7日經領
    取完畢，被繼承人於107年11月仍有領取存款可供使用，已
    如前述，且被繼承人於死亡時尚留存現金6,400元，則被告
    所提出之醫療收據究係以被繼承人之金錢支付或被告之金錢
    給付，尚有可疑。且被告長年與被繼承人同住，並實際安排
    、照顧被繼承人之生活，取得被繼承人生活或醫療費用之單
    據，極其容易，無法遽此即認定上開費用即係以被告之金錢
    代墊支出。再者，被繼承人之醫療費用核屬被繼承人扶養費
    之一部分，而被繼承人有財產足以維持生活，被告主張墊付
    醫療費用，應由遺產扣除，核無理由（詳如後述三理由）。
四、被告辯稱代墊被繼承人乙○○○之扶養費共計3,634,655元，原
    告2人應返還不當得利3,634,655元，並主張與被告應金錢補
    償予原告之金額為抵銷，核無理由：
　㈠按無法律上之原因而受利益，致他人受損害者，應返還其利
    益，民法第179 條前段定有明文，惟主張不當得利請求權之
    當事人，對不當得利請求權之成立要件應負舉證責任。次按
    直系血親相互間互負扶養之義務；受扶養權利者，以不能維
    持生活而無謀生能力者為限；前項無謀生能力之限制，於直
    系血親尊親屬，不適用之；民法第1114條第1 款、第1117條
    定有明文，即直系血親尊親屬為受扶養權利者時，仍應具備
    不能維持生活之條件。而所謂不能維持生活，係指不能以自
    己之財產及勞力所得以維持自己之生活而言。
　㈡查被繼承人所有如附表編號3、4所示之郵局帳戶及華泰商業
    銀行帳戶於105年、107年間仍有提領存款之紀錄，可見被繼
    承人於101年間書立遺囑時仍有存款可供使用，而當時被繼
    承人究有多少存款？至107年間陸續提領金額為何？又被繼
    承人於101年時已86歲高齡，居住自己之房地且生活簡樸，
    每月生活費約需多少？均有不明。被告未舉證證明被繼承人
    之存款金額及使用情形，逕以每年臺北市每人月平均消費金
    額計算15年期間代墊被繼承人之扶養費3,201,981元云云，
    委屬無據。
　㈢又縱被繼承人之存款至107年11月間已提領完畢，被繼承人名
    下已無任何存款、退休金、股票等動產可資使用，然被繼承
    人尚有如附表編號1、2所示房地之財產得自由處分，且附表
    編號1、2所示房地之價值高達44,909,400元（參本院卷二第
    47-126頁鑑價報告），被繼承人自得以信託以房養老、抵押
    借款等各種方式以維持生活，被繼承人得以自己之財產維持
    生活，足堪認定。被繼承人既得以自己之財產維持生活，即
    無由兩造扶養之需要，亦即被繼承人之扶養權利尚未發生。
    此時全體繼承人包括被告在內提供之給付，自僅得認為係子
    女孝敬父母之履行道德義務之支出，而無從請求其他繼承人
    返還。再者，被繼承人本得以其他方式處分附表編號1、2所
    示房地供自己養老維持生活使用，惟被繼承人選擇於101年1
    0月23日立下遺囑將附表編號1、2所示房地由被告單獨繼承
    ，應有由被告負擔照顧被繼承人安養晚年之意，此由被告長
    年照顧被繼承人，於107年起安排被繼承人入住安養中心，
    其後因被繼承人不願意居住安養中心，被告接回被繼承人後
    聘僱外籍看護照顧被繼承人，直至被繼承人死亡，被告均未
    曾與原告2人商量就被繼承人之照顧扶養如何分擔，亦未曾
    向原告要求分擔被繼承人之扶養費用等情可明。被告臨訟辯
    稱代墊扶養費云云，尚難採取。
　㈣基上，被繼承人乙○○○生前有財產足以維持自己之生活，並無
    受扶養之需要。又被繼承人與被告為母子關係，被告依民法
    第1114條第1款之規定，對被繼承人負有扶養義務，雖被繼
    承人自己有財產，而不得對子女請求扶養，仍無礙於被告依
    民法第1114條第1款基於身分關係而生，對被繼承人扶養之
    義務。縱被告於被繼承人生前相繼支付上開款項，亦屬對被
    繼承人扶養義務之履行或道德上之給付，難認被告支付上開
    款項無法律上之原因或義務，被告依不當得利之法律關係主
    張對被繼承人有上開債權，而應於遺產中扣償，並不足採。
    況被告全家長期與被繼承人同住，已獲有免於租金之利益，
    且被繼承人於生前已書立遺囑將附表編號1、2所示房地由被
    告1人單獨繼承，被告既受有長期使用附表編號1、2所示房
    地免付租金及被繼承人遺囑中指定單獨繼承之利益，若准以
    被告將上開款項，於被告應補償金額中扣償抵銷，無異架空
    原告2人依法律規定特留分之保障，亦失之衡平。是被告主
    張墊付被繼承人生前醫療、扶養費等款項，而應於特留分補
    償金額中抵銷、扣償，核無理由。
五、原告請求被告應將如附表編號1、2所示房地，於110年1月20
    日以遺囑繼承為原因辦理之移轉登記予以塗銷，為無理由：
    本件原告既已同意將附表編號1、2所示房地全部分歸被告取
    得所有權，由被告以金錢補償予原告之方式為分割，則原告
    請求被告應將如附表編號1、2所示房地，於110年1月20日以
    遺囑繼承為原因辦理之移轉登記予以塗銷，已失其訴之利益
    ，核無必要，應予駁回。
六、附表編號1至5所示遺產應分割如附表編號1至5「分割方法」
    欄所示：
　㈠按民法第1164條所定之遺產分割，其目的在於遺產公同共有
    關係全部之廢止，而非個別財產公同共有關係之消滅。又遺
    產分割既以消滅遺產公同共有關係為目的，故除被繼承人以
    遺囑禁止繼承人分割之遺產及共同繼承人以契約約定禁止分
    割之遺產外，應以全部遺產整體分割，不能以遺產中之個別
    財產為分割之對象（最高法院86年臺上字第1436號及84年度
    臺上字第2410號民事判決意旨參照）。又按裁判分割共有物
    訴訟，為形式之形成訴訟，其事件本質為非訟事件，究依何
    種方式為適當，法院有自由裁量之權，雖應斟酌當事人之聲
    明、共有物之性質、經濟效用及全體共有人之利益等公平決
    之，不受當事人聲明之拘束。
　㈡審酌遺產之性質、數量、兩造之意見，就附表編號1至5所示
    遺產，應分割如下：
　　⒈兩造均同意附表編號1、2所示房地全部分歸被告取得，而
      由被告以金錢補償原告各特留分金額7,484,900元，又被
      告代墊喪葬費、遺產稅合計998,709元，原告2人應各扣還
      166,452元予被告，已如前述，則被告主張以金錢補償原
      告特留分金額各7,484,900元，扣除原告各應負擔之繼承
      費用後，被告應以金錢補償原告2人之金額各為7,318,448
      元（7,484,900元－166,452元＝7,318,448元），爰就附表
      編號1、2所示房地准予分割如編號1、2「分割方法欄」所
      示。
　  ⒉附表編號3至5所示現金及存款，被繼承人於101年之遺囑未
      就銀行存款及現金為繼承之指定，是就附表編號3至5所示
      存款及現金部分，由兩造按應繼分各1/3比例原物分割，
      核屬適當，爰依兩造應繼分比例分配如附表編號3至5「分
      割方法欄」所示。
七、綜上述，原告請求確認原告對被繼承人乙○○○所遺如附表編
    號1、2所示房地各有6分之1特留分權利存在，及被繼承人乙○○○所遺如附表編號1至5所示遺產，應分割如附表編號1至5
    「分割方法」欄所示，為有理由，應予准許。逾此範圍之請
    求，為無理由，應予駁回。
八、訴訟費用負擔之依據：
　　按因共有物分割、經界或其他性質上類似之事件涉訟，由敗
    訴當事人負擔訴訟費用顯失公平者，法院得酌量情形，命勝
    訴之當事人負擔其一部，民事訴訟法第80條之1定有明文。
    本件係因分割共有物而涉訟，而分割共有物之訴，乃形式之
    形成訴訟，法院不受當事人聲明分割方法之拘束，已如前述
    ，實質上並無所謂何造勝訴、敗訴之問題，亦不因何造起訴
    而有不同，故本件原告請求裁判分割遺產雖有理由，然應由
    公同共有人依應繼分比例分擔訴訟費用，始為公平。爰訴訟
    費用之負擔如主文第4項所示。
伍、本件事證已臻明確，兩造其餘主張陳述及所提之證據，與判
    決結果不生影響，爰不一一另行論述，附此敘明。
陸、依家事事件法第51條，民事訴訟法第80條之1、第85條第1項
    但書，判決如主文。
中　　華　　民　　國　　111 　年　　7　　 月　　11 　日
                  家事法庭    法　官　蔡寶樺    
以上正本係照原本作成
如對本判決上訴，須於判決送達後20日內向本院提出上訴狀。如
委任律師提起上訴者，應一併繳納上訴審裁判費。
中　　華　　民　　國　　111 　年　　7 　　月　　14　　日
                              書記官　張妤瑄   
附表：
 財產種類   項目   金額 （價額） 分割方法 1 土地 臺北市○○區○○段  000000000地號 （權利範圍1/4） 44,909,400元 （卷二P52）  原物由被告丁○取得。 丁○應以金錢補償原告丙○○、甲○○之特留分金額各7,484,900元。 上開金額扣除原告丙○○、甲○○各應扣還被告代墊之喪葬費、遺產稅合計166,452元後，被告應補償原告丙○○、甲○○各7,318,448元。 2 房屋 臺北市○○區○○○路0段00巷0弄00號3樓 （權利範圍1/1）   3 存款 中華郵政存簿儲金000 0000-0000000帳號 餘額31元 合計6,434元        兩造應繼分各1/3。 原告丙○○分配取得2,145元（元以下四捨五入，下同）。 原告甲○○分配取得2,145元。 被告分配取得2,144元。 4  華泰商業銀行0000-    0000-00000帳號     餘額3元    5 現金 被告丁○保管現金  6,400元   6 存款 中華郵政劃撥儲金000 000000000000號帳戶    25,906元 非被繼承人乙○○○之遺產範圍。 7  丁○之台新銀行000000-00000000號帳戶   467,529元